【裁判字號】    95,訴,313
【裁判日期】    951102
【裁判案由】    損害賠償
【裁判全文】
臺灣基隆地方法院民事判決               95年度訴字第313號
原      告  乙○○
訴訟代理人  林達傑律師
被      告  松府建設股份有限公司
法定代理人  丙○○
訴訟代理人  王坤成律師
上列當事人間請求損害賠償事件，本院於民國95年10月19日言詞
辯論終結，判決如下：
    主  文
原告之訴及假執行之聲請均駁回。
訴訟費用由原告負擔。
    事實及理由
一、原告起訴請求被告應給付原告新臺幣（下同）1,590,000 元
    ，及自民國95年1 月19日起至清償日止，按週年5%計算之利
    息，暨應給付原告795,000 元，及自起訴狀繕本送達翌日起
    至清償日止，按週年5%計算之利息，並願供擔保聲請宣告假
    執行，其主張如下：
  (一)原告於93年10月1 日與被告簽訂房地買賣契約書，以新臺幣
    （下同）10,480,000 元，向被告購買「莫內花園」第1期工
    程編號A9號房屋及所坐落土地（下稱系爭不動產），當時被
    告向原告宣稱A9號房屋係屬一般所稱之「邊間」，故售價比
    隔鄰房地昂貴，原告即予買受，並於95年1 月18日前先後繳
    付價款1,590,000元。不料被告竟在前開第1期工程旁邊土地
    興建「莫內花園」第2 期工程，建物即與A9號房屋比鄰興建
    ，致A9號房屋已非被告先前宣稱之「邊間」。經原告向被告
    表示其已違反契約，並有詐欺之嫌，被告自知理虧，即詢問
    原告是否同意以「莫內花園」第2 期工程中編號A3邊間之房
    地交換，但因該A3邊間房地坪數較大，原告尚須再貼補360,
    000 元，原告為求息事寧人，亦表示同意，被告竟又反悔，
    為此依民法第226條第1項不完全給付之規定解除兩造間之房
    地買賣契約，依民法第259條第2款規定，被告除應將所收價
    款1,590,000元返還原告，並應自受領之時起加計利息。
  (二)次依系爭房地買賣契約第27條約定，因賣方違約致買方解除
    契約之情形，賣方除退還買方已繳價款及遲延利息外，並應
    賠償房地總價款20% 之違約金，但該賠償之金額超過已繳價
    款者，以已繳價款為限，原告自得請求被告依上開議定基準
    計算已繳價款之違約金1,590,000 元，惟原告願減半請求被
    告給付違約金795,000 元，及自起訴狀繕本送達翌日起算之
    法定遲延利息。
  (三)又原告自向被告購買系爭不動後，即與配偶積極籌劃搬遷新
    居，不料因被告刻意隱瞞，惡意違約，致原告無法進行各項
    計劃，且為與被告解決本件紛爭，不斷透過各種管道及人脈
    與被告進行協商，自受有重大損害，且難以估計，惟按「當
    事人已證明受有損害而不能證明其數額或證明顯有重大困難
    者，法院應審酌一切情況，依所得心證定其數額。」，民事
    訴訟法第222條第2項定有明文，且解除權之行使，不妨礙損
    害賠償之請求，亦為民法第260 條所明定，因此關於損害賠
    償之數額，請求鈞院審酌一切情況，依所得心證定其數額。
  (四)對被告答辯之陳述：
    1.兩造成立買賣契約之際，確曾約定A9號房屋應係原告所屬
      意之「邊間」，即A9號房屋左側應保留得使原告眺視遠方
      ，並得利以採光及通風之真正「邊間」，此由被告所屬工
      務單位於94年5月13日出具在A9號房屋正門左側開設寬180
      公分、高120 公分之大型景觀窗戶之設計圖交付原告，並
      經原告在該書面上簽署可以證明。若A9號房屋非屬原告屬
      意之「邊間」，兩造何須刻意開立該大型景觀窗戶，以「
      眺望」緊臨之「莫內花園」2 期工程建物之牆壁？顯見被
      告在本件買賣成立時，確曾向原告保證系爭建物應有原告
      所屬意之「邊間」特性。
    2.又依證人甲○○於95年9 月28日之證述內容，被告公司主
      管於證人甲○○陪同原告配偶毛牟前往工地現場協商時，
      從未對原告之主張為任何爭執，復從未主張兩造就A9號房
      屋是否應屬原告所主張之「邊間」有意思表示並不一致之
      情形。至於被告公司主管雖曾辯稱A9號房屋旁邊之設計，
      對於原告居家生活品質並無太大影響，惟證人甲○○當時
      立即表示，該開放空間人來人往，定然會因為景觀窗戶而
      影響原告住家隱私等語，故被告於買賣當時確曾保證A9號
      房屋應具有「邊間」之特性，否則被告公司主管豈有不當
      場否認A9號房屋有開設大型景觀窗戶之設計，又何須辯解
      其破壞「邊間」之設計並不影響原告之居家品質？是於協
      商當時，被告公司主管既已立即承認理虧，主動提議以其
      他「邊間」交換（應補貼款項部分，係因為所交換之房屋
      坪數較大），同時在證人甲○○質疑交換後房屋是否又會
      和A9號房屋一樣，於完工後另於屋旁空地興建其他建物或
      另作開放空間設計時，該主管復又強調用以交換之房屋絕
      對不會再有類似情形等情觀之，是兩造成立A9號房屋買賣
      契約，雙方所合意之買賣標的物應係周圍保有相當空地之
      真正「邊間」，而非僅係位於整排連續建物之最邊側即可
      。
二、被告聲明請求駁回原告之訴及假執行之聲請，如受不利之判
    決，願以彰化商業銀行可轉讓定期存單供擔保免為假執行，
    其抗辯如下：
  (一)按契約除當事人約定保留之解除權外，以有民法第254 條至
    第256 條或其他法定之情形為限，有解除權人始得向他方當
    事人為解除之意思表示，最高法院57年台上字第3211號判例
    意旨可資參照。原告主張解除系爭房屋買賣契約請求返還已
    付價金與損害賠償，自應就系爭契約有法定解除事由之有利
    於己之事實，負舉證責任。
  (二)原告雖主張被告宣稱A9號房屋為一般所稱之「邊間」，故其
    售價比其隔鄰昂貴云云。惟原告購買之系爭房屋確為該棟建
    物之邊間，僅該房屋與「莫內花園」第2 期工程（羅浮區）
    相鄰，中間隔有人、車分道之出入口等公共設施，且面臨第
    2 期之側面，本無規劃設置窗戶，此為原告購屋時所明知，
    故該房屋之側面有無興建「莫內花園」第2 期工程，對於採
    光或通風之考量並無差異。至於房屋成交價格之高低，通常
    取決於購買時之市場行情與個案議價之結果，實際成交價不
    一定與開價價格成正比，即開價高者，其成交價不一定較高
    且依被告銷售房屋時公開之「莫內花園」第1期工程A棟價格
    表所示，其中面積稍大之系爭A9號房屋每坪約13.8萬元，隔
    鄰A8號房屋每坪單價約13.5萬元、A7號房屋每坪單價約13.4
    萬元，足見所謂「邊間」對於價差之影響極為輕微。
  (三)原告購買A9號房屋後，於94年5 月13日向被告要求移動管道
    間與廚房之位置、不施作部分隔間牆、以及在3 樓邊牆增設
    寬180公分、高120公分之窗戶等室內格局變更，此係購買預
    售屋之優點，買方如要求變更預售屋原設計之室內格局，賣
    方於衡量法令，且不影響結構安全下，通常都會接受買方要
    求，再依實際工料費用之增減，做加減帳之處理，其中在 3
    樓邊牆增設窗戶之部分，經被告公司工務人員特別註記：「
    若與法規牴觸則不做」，足見就此部分被告公司工程人員並
    未當場應允，為免日後爭議，被告公司工程人員亦請原告親
    自簽名確認。原告主張兩造確曾合意於A9號房屋正門左側處
    開立大型景觀窗戶，且確曾經過被告同意云云，並非實在，
    更可證明兩造締結系爭契約時，A9號房屋與「莫內花園」第
    2 期工程相鄰之牆面，並無窗戶之規劃設置，且為原告所明
    知，原告才會在締約後要求增設窗戶。
  (四)又依被告銷售時提供消費者之全區平面示意圖，已明顯標示
    有「莫內花園」第1期之「香榭區」、第2期之「羅浮區」，
    及買賣合約書附件6 之A9號房屋平面圖，確無窗戶之規劃設
    置，足見被告於締約時不可能向原告宣稱A9號房屋之左側牆
    面為有景觀、採光、或通風功能之邊間。至於證人甲○○陪
    同原告來訪時，被告公司係由王明鈿副理出面接待，但王明
    鈿並非被告委託之銷售公司與原告締約之人員，且對談之內
    容係關於換屋事宜，並不能證明被告公司於締約時曾向原告
    宣稱A9號房屋之左側牆面為具有景觀、採光、或通風功能之
    邊間。原告主張兩造成立買賣契約時曾約定A9號房屋應係原
    告屬意之「邊間」云云，亦非實在。本件買賣契約並無法定
    解除事由，原告委託律師發函解除系爭房地買賣契約，於法
    不合，其提起本件訴訟，顯無理由。
三、兩造不爭執的事實：
  (一)系爭房地買賣契約、被告銷售時之一樓全區平面示意圖、建
    造執照暨核准之A9號房屋平面圖、A9號房屋94年5 月13日室
    內隔間變更圖之形式真正。
  (二)原告於95年1月18日前合計給付被告買賣價款1,590,000元。
  (三)系爭房地買賣契約附件6房屋平面圖上與羅浮區相鄰的牆壁
    本無設置窗戶。
  (四)被告未向原告表示A9號房屋之鄰地不會興建房屋。
四、原告主張兩造成立系爭買賣契約時，曾約定A9號房屋應係周
    圍保留相當空地，得使原告眺視遠方，並利以採光及通風之
    真正「邊間」房屋，為被告所否認。經查：
  (一)按所謂不完全給付即債務人雖為給付，惟其給付內容不符合
    債務本旨；依民法第227 條之規定，若債權人因不完全給付
    而解除契約者，須有可歸責於債務人之事由始可。次按解釋
    意思表示應探求當事人之真意，不得拘泥於所用之辭句，民
    法第98條定有明文。意思表示解釋之客體，為依表示行為所
    表示於外部之意思，而非其內心之意思。當事人為意思表示
    時，格於表達力之不足及差異，恆須加以闡釋，至其內心之
    意思，既未形之於外，尚無從加以揣摩。故在解釋有對話人
    之意思表示時，應以在對話人得瞭解之情事為範圍，表意人
    所為表示行為之言語、文字或舉動，如無特別情事，應以交
    易上應有之意義而為解釋，如以與交易慣行不同之意思為解
    釋時，限於對話人知其情事或可得而知，否則仍不能逸出交
    易慣行的意義，此有最高法院88年度台上字第1671號判決要
    旨可資參照。
  (二)原告主張被告在「羅浮區」興建房屋，使A9號房屋已非其所
    謂得眺視遠方，並利以採光及通風之「邊間」云云。惟所謂
    「邊間」，本義係指建物左右兩側至少有一側未與其他建物
    相連，即連棟建物中位於左、右最側邊之一戶，或於不相連
    之同排建物中位於左、右最側邊之一戶，此為社會大眾形容
    房屋位置時之慣用語，其意義不甚明確且涵蓋範圍甚廣。又
    系爭房地契約第1 條明定：「賣方（即被告）應確保廣告內
    容之真實，本預售屋之廣告宣傳品及其所記載之建材設備表
    、房屋及停車位平面圖與位置示意圖，為契約之一部分。惟
    廣告宣傳品之外觀立面圖與中庭景觀圖，係以寫意手法表現
    繪製，為甲方（即原告）所認知。」，而被告推出莫內花園
    藝墅歐洲系列，係規劃分「香榭區」、「羅浮區」兩區，中
    間隔有人、車分道之出入口等公共設施，有兩造所不爭執之
    第1期一樓全區平面示意圖、第2期一樓全區配置圖及被告所
    提「香榭區」、「羅浮區」交界處之建築物正向立面圖與平
    面圖在卷為憑，原告亦自承被告當時並未表示鄰地不會興建
    房屋，足見原告在購屋之初，確已知悉其所購買之「香榭區
    」旁邊，另有規劃興建「羅浮區」。A9號房屋雖非「莫內花
    園」全區建物之最側邊，但確實位於第1期「香榭區」A排連
    棟建物之最側邊，且與「羅浮區」建物之間尚有人、車分道
    之出入口隔離，並未與「羅浮區」緊密相連，則A9號房屋為
    「香榭區」A排建物之邊間，應符合房屋交易慣行所指之「
    邊間」定義，或一般社會大眾對於「邊間」之理解。至於原
    告對「邊間」之特性定義為：「房屋左側須無建物阻隔視野
    ，保留得使其眺視遠方之空地，並得利以採光及通風。」，
    顯就一般房屋交易慣行所指之「邊間」範圍大幅限縮，此定
    義僅為原告內心之意思，自難為被告所查覺，原告復未能舉
    證證明其內心之意思已形之於外，並為被告所了解，或被告
    之銷售人員有就「邊間」之定義特別解說為如原告所要求之
    特性，且依系爭房地買賣契約附件6 之房屋平面圖所示，A9
    號房屋與「羅浮區」相鄰之該側牆面本無設置窗戶，更可證
    明原告並無以其所購買之A9號房屋須具備周圍保留相當空地
    ，得使原告眺視遠方，並利以採光及通風之特性，而為承購
    之意思表示，則兩造對於A9號房屋「邊間」特性之認識差異
    ，自不能歸責於被告而主張其給付不完全。
  (三)被告規劃出售之「香榭區」A 排建物計分為A1、A2、A3、A4
    、A5、A6、A7、A8、A9，預定買賣價格每坪單價分別約為13
    .8 萬元、13.5萬元、13.5萬元、13.3萬元、13.3萬元、13.
    4 萬元、13.5萬元、13.8萬元，有被告提出之價目表可參，
    其中A1、A9號房屋為一般交易慣行中所稱之「邊間」，如無
    特殊不利之情形，價格應高於中間房屋，且房屋之預定買賣
    價格與成交價格通常有差異，其間的價差高低與買主對標的
    物價值之認定及議價能力有關，即使A9號房屋之價格高於同
    排其他房屋，仍無從據此認為被告有將原告要求之空地、景
    觀、採光、通風等附加價值列入計算，致價格顯然高出其他
    房屋之證明。
  (四)原告所稱兩造合意在A9號房屋3樓左側設置寬180公分、高12
    0 公分之窗戶，固據提出被告所不爭執之變更設計圖面為證
    ，然被告已在圖面上註明「若與法規牴觸則不做」，顯然對
    能否設置原告要求之窗戶係持保留態度，難認兩造已合意設
    置上開窗戶。且系爭房地買賣契約第14條就建築設計變更之
    處理有所約定，該窗戶之設置係原告於買賣契約成立後所提
    出之要求，即使兩造合意變更設計增設窗戶，亦無從以契約
    成立後之變更設計，證明被告於系爭買賣契約成立時，確曾
    向原告保證A9號房屋有原告所定義之邊間特性。原告以其所
    要求設置之窗戶，主張兩造約定A9號房屋係具備原告所定義
    之邊間特性，自不足採。
  (五)證人甲○○於95年9 月28日在本院證稱：「…第一次過年後
    我們到現場看…，我與原告先生前往銷售處，銷售處的人帶
    我們看過樣品屋後，與他們的副理談起這件事，『我向被告
    副理表明原告是要買邊間，原來買的房屋旁邊很多綠樹，打
    算要裝設窗戶，而且現在旁邊有公共設施，會有很多人往來
    ，擔心會侵犯到隱私權』，但副理表示不會很多人上去，原
    告不會受影響，『我表示還是有點不妥』，副理就說可以換
    到旁邊工地的最邊間，我有詢問該最邊間旁的樹木會不會又
    被剷平，副理表示不會…」等情（見該日言詞辯論筆錄），
    細稽上開交涉過程，係由證人甲○○代原告表明其所定義之
    「邊間」特性（即屋旁有空地、綠樹），被告公司王明鈿副
    理了解原告所定義之「邊間」特性後，曾試圖說服原告接受
    A9號房屋，因證人甲○○仍表示不妥，才建議原告是否接受
    換屋，則上開被告公司副理知悉原告要求後採取換屋之處理
    方式，實不足以證明兩造於93年10月1 日締約時合意A9號房
    屋應具有原告內心所定義之「邊間」特性。
五、綜上所述，原告無法證明其於兩造締約時有就其所定義之「
    邊間」特性表諸於外，或被告之銷售人員曾特別解說「邊間
    」即如同原告所定義之特性，則被告在「羅浮區」建造房屋
    ，並無不完全給付之情形，堪以認定。原告主張A9號房屋失
    去其定義之「邊間」特性，被告未依債之本旨給付，自無可
    採。從而，原告依民法第226條第1項不完全給付之規定解除
    兩造間之房地買賣契約，請求被告返還已收價款 1,590,000
    元、違約金795,000 元及遲延利息、暨損害賠償，為無理由
    ，應予駁回，其假執行之聲請亦失所依據，應併予駁回。
六、本件事證已經明確，兩造其餘攻擊防禦方法及未經援用之証
    據，經本院逐一審酌後，認與判決結果不生影響，爰不一一
    論列，附此敘明。
七、結論：本件原告之訴為無理由，依民事訴訟法第78條，判決
    如主文。
中    華    民    國    95    年    11    月    2    日
                  民事庭法  官  陳湘琳
以上正本係照原本作成。
對於本件判決如有不服，應於收受送達後20日內向本院提出上訴
書狀，敘述上訴之理由，上訴於臺灣高等法院，並按他造當事人
之人數附具繕本。
中    華    民    國    95    年    11    月    2    日
                        書記官  王佩珠


司法院資訊處製作；財團法人民間司法改革基金會備份。
